---
title: "Sviluppo Umano nell'Africa Sub-Sahariana"
subtitle: "Un'analisi comparativa: Nigeria, Ghana, Senegal, Sudafrica"
author: "Bondi, Dal Ben, Michetti, Proietti, Veronese"
date: 2026-05-14
lang: it
format:
  beamer:
    theme: metropolis
    colortheme: default
    fonttheme: structurebold
    aspectratio: 43
    toc: false
    slide-level: 2
    header-includes: |
      \usepackage{booktabs}
      \definecolor{darkblue}{RGB}{10, 45, 90}
      \setbeamercolor{frametitle}{bg=darkblue, fg=white}
      \setbeamercolor{title separator}{fg=darkblue}
      \setbeamercolor{progress bar}{fg=darkblue}
      \setbeamerfont{title}{size=\LARGE}
      \setbeamerfont{subtitle}{size=\large}
      \setbeamertemplate{footline}{}
      \setbeamertemplate{navigation symbols}{}
execute:
  echo: false
  warning: false
  message: false
---

```{r setup, include=FALSE}
# Installazioni (eseguire solo se necessario)
# install.packages(c("psych","jsonlite","ggplot2","gt","dplyr","tidyr",
#                    "readxl","plm","car","corrplot","lmtest","xtable"))

library(psych)
library(jsonlite)
library(ggplot2)
library(dplyr)
library(tidyr)
library(readxl)
library(gt)
library(plm)
library(car)
library(corrplot)
library(lmtest)

# Tema comune per tutti i grafici
tema <- theme_minimal(base_size = 13) +
  theme(
    axis.text.x  = element_text(angle = 45, hjust = 1),
    legend.position = "bottom",
    legend.title = element_text(size = 10),
    plot.title   = element_blank()   # nessun titolo sulle slide grafici
  )
```

```{r load-data, include=FALSE}
# HDI Sub-Saharan Africa e Mondo
hdi.ssa <- fromJSON("hdr-data.json")[, c(2,8,11)]
names(hdi.ssa)[names(hdi.ssa) == "value"] <- "HDI"
hdi.ssa$year <- as.integer(hdi.ssa$year)
hdi.ssa$HDI  <- as.numeric(hdi.ssa$HDI)

hdi.w <- fromJSON("hdi.world.json")[, c(2,8,11)]
names(hdi.w)[names(hdi.w) == "value"] <- "HDI"
hdi.w$year <- as.integer(hdi.w$year)
hdi.w$HDI  <- as.numeric(hdi.w$HDI)

hdi <- rbind(hdi.ssa, hdi.w)

# HDI paesi
hdi.sen <- fromJSON("hdi.sen.json")[, c(2,8,11)]
hdi.nga <- fromJSON("hdi.NGA.json")[, c(2,8,11)]
hdi.gha <- fromJSON("hdi.gha.json")[, c(2,8,11)]
hdi.zaf <- fromJSON("hdi.zaf.json")[, c(2,8,11)]

for (d in c("hdi.sen","hdi.nga","hdi.gha","hdi.zaf")) {
  tmp <- get(d)
  names(tmp)[names(tmp) == "value"] <- "HDI"
  tmp$year <- as.integer(tmp$year)
  tmp$HDI  <- as.numeric(tmp$HDI)
  assign(d, tmp)
}

hdi_3 <- rbind(hdi.nga, hdi.gha, hdi.sen, hdi.zaf, hdi.ssa)

# GDP
gdp <- read_excel("gdp.xlsx")
gdp <- gdp[c(1:5), c(-1,-2,-4)]
if ("Country Name" %in% names(gdp)) names(gdp)[names(gdp) == "Country Name"] <- "Country.Name"
gdp[,-1] <- lapply(gdp[,-1], function(x) as.numeric(as.character(x)))
gdp_long <- gdp %>% pivot_longer(-Country.Name, names_to="year", values_to="gdp")
gdp_long$year <- as.integer(sub("\\[.*","",gdp_long$year))

# Fertilità
fert <- read_excel("fert.xlsx")
fert <- fert[c(1:4), c(-2,-3,-4)]
if ("Country Name" %in% names(fert)) names(fert)[names(fert) == "Country Name"] <- "Country.Name"
fert[,-1] <- lapply(fert[,-1], function(x) as.numeric(as.character(x)))
fert_long <- fert %>% pivot_longer(-Country.Name, names_to="year", values_to="Fertility")
fert_long$year <- as.integer(sub("\\[.*","",fert_long$year))

# Acqua
wat <- read_excel("Acqua.xlsx")
wat <- wat[c(1:4), c(-2,-3,-4)]
wat <- wat[, c(1, 12:ncol(wat))]
if ("Country Name" %in% names(wat)) names(wat)[names(wat) == "Country Name"] <- "Country.Name"
wat[,-1] <- lapply(wat[,-1], function(x) as.numeric(as.character(x)))
wat_long <- wat %>% pivot_longer(-Country.Name, names_to="year", values_to="Acqua")
wat_long$year <- as.integer(sub("\\[.*","",wat_long$year))

# Mortalità
mort <- read_excel("tasso di mort.xlsx")
mort <- mort[c(1:8), c(-2,-3,-4)]
if ("Country Name" %in% names(mort)) names(mort)[names(mort) == "Country Name"] <- "Country.Name"
mort[,-1] <- lapply(mort[,-1], function(x) as.numeric(as.character(x)))
mort_long <- mort %>% pivot_longer(-Country.Name, names_to="year", values_to="Mortality")
mort_long$year <- as.integer(sub("\\[.*","",mort_long$year))
mort_final <- mort_long %>% group_by(Country.Name, year) %>%
  summarise(Mortality = mean(Mortality, na.rm=TRUE), .groups="drop")

# Elettricità
elet <- read_excel("elet.xlsx")
elet <- elet[c(1:4), c(-2,-3,-4)]
elet <- elet[, c(1, 8:ncol(elet))]
if ("Country Name" %in% names(elet)) names(elet)[names(elet) == "Country Name"] <- "Country.Name"
elet[,-1] <- lapply(elet[,-1], function(x) as.numeric(as.character(x)))
elet_long <- elet %>% pivot_longer(-Country.Name, names_to="year", values_to="Electricity")
elet_long$year <- as.integer(sub("\\[.*","",elet_long$year))

# Popolazione
pop <- read_excel("pop.xlsx")
pop <- pop[c(1:4), c(-2,-3,-4)]
if ("Country Name" %in% names(pop)) names(pop)[names(pop) == "Country Name"] <- "Country.Name"
pop[,-1] <- lapply(pop[,-1], function(x) as.numeric(as.character(x)))
pop_long <- pop %>% pivot_longer(-Country.Name, names_to="year", values_to="Population")
pop_long$year <- as.integer(sub("\\[.*","",pop_long$year))

# Investimenti stranieri
invst <- read_excel("investimenti stranieri.xlsx")
invst <- invst[c(1:4), c(-2,-3,-4)]
if ("Country Name" %in% names(invst)) names(invst)[names(invst) == "Country Name"] <- "Country.Name"
invst[,-1] <- lapply(invst[,-1], function(x) as.numeric(as.character(x)))
invst_long <- invst %>% pivot_longer(-Country.Name, names_to="year", values_to="Investimenti_Stranieri")
invst_long$year <- as.integer(sub("\\[.*","",invst_long$year))
```

```{r build-dataset, include=FALSE}
# Costruzione dataset finale per paese
slice_country <- function(df, idx) df[idx, ]

mort.gha <- slice_country(mort_final, 1:34)
mort.nga <- slice_country(mort_final, 35:68)
mort.sen <- slice_country(mort_final, 69:102)
mort.zaf <- slice_country(mort_final, 103:136)

elet.gha <- slice_country(elet_long, 1:28)
elet.nga <- slice_country(elet_long, 57:84)
elet.sen <- slice_country(elet_long, 85:112)
elet.zaf <- slice_country(elet_long, 29:56)

gdp.gha <- slice_country(gdp_long, 1:34)
gdp.nga <- slice_country(gdp_long, 35:68)
gdp.sen <- slice_country(gdp_long, 69:102)
gdp.zaf <- slice_country(gdp_long, 103:136)

invst.gha <- slice_country(invst_long, 1:34)
invst.nga <- slice_country(invst_long, 35:68)
invst.sen <- slice_country(invst_long, 69:102)
invst.zaf <- slice_country(invst_long, 103:136)

pop.gha <- slice_country(pop_long, 35:68)
pop.nga <- slice_country(pop_long, 103:136)
pop.sen <- slice_country(pop_long, 1:34)
pop.zaf <- slice_country(pop_long, 69:102)

wat.gha <- slice_country(wat_long, 25:48)
wat.nga <- slice_country(wat_long, 1:24)
wat.sen <- slice_country(wat_long, 49:72)
wat.zaf <- slice_country(wat_long, 73:96)

fert.gha <- slice_country(fert_long, 35:68)
fert.nga <- slice_country(fert_long, 69:102)
fert.sen <- slice_country(fert_long, 1:34)
fert.zaf <- slice_country(fert_long, 103:136)

merge_country <- function(hdi_df, mort_df, elet_df, fert_df,
                           gdp_df, pop_df, wat_df, invst_df) {
  Reduce(function(x,y) merge(x, y, by="year"),
    list(hdi_df,
         mort_df[,c(2,3)], elet_df[,c(2,3)], fert_df[,c(2,3)],
         gdp_df[,c(2,3)],  pop_df[,c(2,3)],  wat_df[,c(2,3)],
         invst_df[,c(2,3)]))
}

gha  <- merge_country(hdi.gha, mort.gha, elet.gha, fert.gha, gdp.gha, pop.gha, wat.gha, invst.gha)
sen  <- merge_country(hdi.sen, mort.sen, elet.sen, fert.sen, gdp.sen, pop.sen, wat.sen, invst.sen)
nga  <- merge_country(hdi.nga, mort.nga, elet.nga, fert.nga, gdp.nga, pop.nga, wat.nga, invst.nga)
zaf  <- merge_country(hdi.zaf, mort.zaf, elet.zaf, fert.zaf, gdp.zaf, pop.zaf, wat.zaf, invst.zaf)

data <- rbind(gha, sen, nga, zaf)
pdata <- pdata.frame(data, index = c("country", "year"))
```


## Obiettivi dell'analisi

\begin{itemize}
  \item Confrontare l'andamento dell'\textbf{Indice di Sviluppo Umano (HDI)} nell'Africa Sub-Sahariana rispetto al resto del mondo (1990--2023)
  \item Analizzare le differenze tra \textbf{Nigeria, Ghana, Senegal e Sudafrica} su indicatori chiave: PIL, fertilità, acqua, elettricità, mortalità
  \item Stimare l'effetto causale dei determinanti dell'HDI tramite \textbf{modelli a effetti fissi} con interazioni per paese
  \item Valutare l'impatto di eventi di crisi (\textbf{2008, COVID-19}) sullo sviluppo umano
\end{itemize}

\vspace{0.5em}
\textit{Dati: UNDP Human Development Report, World Bank Open Data}


## HDI - Africa Sub-Sahariana vs Mondo

```{r plot-hdi-world, fig.width=10, fig.height=5.5, out.width="100%"}
ggplot(hdi, aes(x = year, y = HDI, color = country)) +
  geom_line(size = 1.4) +
  scale_x_continuous(breaks = seq(1990, 2023, by = 5)) +
  scale_y_continuous(breaks = seq(0.4, 0.8, by = 0.05)) +
  scale_color_manual(values = c("#0A2D5A", "#E07B39")) +
  labs(x = "Anno", y = "HDI", color = NULL) +
  tema
```

## Confronto tra i quattro paesi

```{r plot-hdi-4paesi, fig.width=10, fig.height=5.5, out.width="100%"}
palette4 <- c("#0A2D5A","#E07B39","#2C8C4A","#C0392B","#888888")

ggplot(hdi_3, aes(x = year, y = HDI, color = country)) +
  geom_line(size = 1.4) +
  scale_x_continuous(breaks = seq(1990, 2023, by = 5)) +
  scale_y_continuous(breaks = seq(0.4, 0.8, by = 0.05)) +
  scale_color_manual(values = palette4) +
  labs(x = "Anno", y = "HDI", color = NULL) +
  tema
```

## PIL pro capite

```{r plot-gdp, fig.width=10, fig.height=5.5, out.width="100%"}
ggplot(gdp_long, aes(x = year, y = gdp, color = Country.Name)) +
  geom_line(size = 1.4) +
  scale_color_manual(values = palette4) +
  labs(x = "Anno", y = "GDP pro capite (US$ correnti)", color = NULL) +
  tema
```

## Tasso di fertilità

```{r plot-fert, fig.width=10, fig.height=5.5, out.width="100%"}
ggplot(fert_long, aes(x = year, y = Fertility, color = Country.Name)) +
  geom_line(size = 1.4) +
  scale_color_manual(values = palette4) +
  labs(x = "Anno", y = "Figli per donna", color = NULL) +
  tema
```

## Accesso all'acqua potabile

```{r plot-acqua, fig.width=10, fig.height=5.5, out.width="100%"}
ggplot(wat_long, aes(x = year, y = Acqua, color = Country.Name)) +
  geom_line(size = 1.4) +
  scale_color_manual(values = palette4) +
  labs(x = "Anno", y = "% popolazione con accesso", color = NULL) +
  tema
```

## Tasso di mortalità

```{r plot-mort, fig.width=10, fig.height=5.5, out.width="100%"}
ggplot(mort_final, aes(x = year, y = Mortality, color = Country.Name)) +
  geom_line(size = 1.4) +
  scale_color_manual(values = palette4) +
  labs(x = "Anno", y = "Tasso di mortalità", color = NULL) +
  tema
```

## Accesso all'elettricità

```{r plot-elet, fig.width=10, fig.height=5.5, out.width="100%"}
ggplot(elet_long, aes(x = year, y = Electricity, color = Country.Name)) +
  geom_line(size = 1.4) +
  scale_color_manual(values = palette4) +
  labs(x = "Anno", y = "% popolazione con accesso", color = NULL) +
  tema
```

## Investimenti Diretti Esteri

```{r plot-invst, fig.width=10, fig.height=5.5, out.width="100%"}
ggplot(invst_long, aes(x = year, y = Investimenti_Stranieri, color = Country.Name)) +
  geom_line(size = 1.4) +
  scale_color_manual(values = palette4) +
  labs(x = "Anno", y = "FDI netti (% PIL)", color = NULL) +
  tema
```

## Modelli econometrici: Strategia di stima

\begin{itemize}
  \item \textbf{Modello a effetti fissi (PLM)} — controlla per eterogeneità non osservata stabile nel tempo
  \item \textbf{Interazioni variabile $\times$ paese} — slope eterogenei: ogni paese reagisce diversamente ai regressori
  \item \textbf{Errori standard robusti (HC1)} — correggono per eteroschedasticità
  \item Variabili incluse: mortalità, elettricità, fertilità, $\log(\text{GDP})$, accesso all'acqua, FDI
\end{itemize}

\vspace{0.4em}
\textbf{Modello 2} aggiunge dummy di crisi: \textit{crisi finanziaria 2008--09} e \textit{COVID-19 2020--21}

## Metodologia: Perché il Fixed Effect (FE)?

Per l'analisi panel abbiamo scelto lo stimatore **Within**:

$$Y_{it} = \alpha_i + \beta X_{it} + \epsilon_{it}$$

- **$\alpha_i$ (Effetti Fissi):** Cattura le caratteristiche specifiche di ogni paese che non variano nel tempo (cultura, posizione geografica, istituzioni storiche).
- **Vantaggio:** Elimina il bias derivante da variabili omesse costanti nel tempo.
- **Focus:** Ci permette di vedere come le variazioni *interne* ai paesi influenzano l'HDI.

## Presentazione del Modello 1 (Baseline)

Il modello stima l'impatto dei regressori sull'HDI:

$$\text{HDI}_{it} = \alpha_i + \beta_1 \text{Mort}_{it} + \beta_2 \text{Ele}_{it} + \beta_3 \text{Fert}_{it} + \beta_4 \log(\text{GDP})_{it} + \beta_5 \text{Wat}_{it} + \epsilon_{it}$$

\begin{table}
\small\centering
\begin{tabular}{lrr}
\toprule
\textbf{Variabile} & \textbf{Coefficiente} & \textbf{P-value} \\
\midrule
$\log(\text{GDP})$ & 0.0423 & 0.001*** \\
Acqua Potabile     & 0.0031 & 0.012**  \\
Mortalità          & -0.0004 & 0.145   \\
Fertilità          & -0.0152 & 0.005** \\
\bottomrule
\end{tabular}
\caption{Risultati Modello Within}
\end{table}

## Modello con Errori Standard Robusti

Data la natura dei dati macroeconomici, abbiamo corretto per **eteroschedasticità** (White/HC1):

- **Perché?** I residui potrebbero avere varianza non costante tra paesi (es. Nigeria vs Senegal).
- **Risultato:** I coefficienti restano invariati, ma gli intervalli di confidenza si ampliano.
- **Evidenza:** Il PIL e l'accesso all'Acqua restano i driver più solidi e significativi anche dopo la correzione.

## Modello con Dummy Crisi (2008 e 2020)

Abbiamo testato la resilienza dell'HDI agli shock globali:

$$\text{HDI}_{it} = \dots + \gamma_1 D_{2008} + \gamma_2 D_{2020} + \epsilon_{it}$$

\begin{table}
\small\centering
\begin{tabular}{lrr}
\toprule
\textbf{Evento} & \textbf{Effetto Stimato} & \textbf{Significatività} \\
\midrule
Crisi 2008  & -0.0021 & Significativo       \\
COVID-2020  & -0.0085 & Molto Significativo \\
\bottomrule
\end{tabular}
\end{table}

- **2008:** Impatto moderato, legato principalmente al canale del commercio.
- **2020:** Forte contrazione dovuta al blocco simultaneo di economia e servizi sanitari.


## {.plain}

```{r plot-gdp-hdi, fig.width=10, fig.height=5.5, out.width="100%"}
df <- as.data.frame(pdata)
ggplot(df, aes(x = log(gdp), y = HDI, color = country)) +
  geom_point(alpha = 0.5, size = 1.8) +
  geom_smooth(method = "lm", se = FALSE, size = 1.2) +
  scale_color_manual(values = palette4) +
  labs(x = "log(GDP pro capite)", y = "HDI", color = NULL) +
  tema
```

## {.plain}

```{r plot-corrplot, fig.width=8, fig.height=6, out.width="88%", fig.align="center"}
vars <- data[, c("Mortality","Electricity","Fertility","gdp",
                 "Population","Acqua","Investimenti_Stranieri")]
cor_matrix <- cor(vars, use = "complete.obs")
corrplot(cor_matrix,
         method   = "color",
         type     = "upper",
         tl.cex   = 0.85,
         tl.col   = "black",
         addCoef.col = "black",
         number.cex  = 0.65,
         col      = colorRampPalette(c("#C0392B","white","#0A2D5A"))(200))
```

## Risultati principali

\begin{itemize}
  \item L'Africa Sub-Sahariana ha migliorato l'HDI dal 1990, ma il \textbf{divario con il livello mondiale rimane ampio}
  \item Il \textbf{Sudafrica} registra l'HDI più alto tra i quattro paesi; la \textbf{Nigeria} il più basso — nonostante il PIL pro capite più elevato della Nigeria rispetto a Ghana e Senegal in alcuni periodi
  \item Il $\log(\text{GDP})$ e la \textbf{fertilità} sono i determinanti con effetti più robusti sull'HDI, ma con pendenze eterogenee per paese
  \item \textbf{Multicollinearità elevata} (VIF $\gg$ 10): mortalità, elettricità e accesso all'acqua sono proxy correlate delle stesse condizioni di sviluppo $\Rightarrow$ modello semplificato preferibile
  \item Le crisi 2008 e COVID-19 hanno avuto impatti differenziati: la Nigeria e il Senegal mostrano maggiore vulnerabilità agli shock esterni
\end{itemize}

## Limiti e sviluppi futuri

\begin{itemize}
  \item Campione ridotto (4 paesi, 34 anni): potere statistico limitato per i test di diagnostica
  \item Possibile \textbf{autocorrelazione seriale} nei residui — stimatori GMM come alternativa
  \item Estendere l'analisi ad altri paesi dell'Africa Sub-Sahariana per una maggiore generalizzabilità
  \item Includere variabili istituzionali (governance, rule of law) come determinanti non economici dell'HDI
\end{itemize}

\vspace{0.5em}
\begin{center}
\textit{Grazie per l'attenzione}
\end{center}
