---
title: "Multidimensional Poverty in Sub-Saharan Africa"
subtitle: "Un'analisi comparativa: Nigeria, Ghana, Senegal, Sudafrica"
author: "Gruppo F: Bondi, Dal Ben, Michetti, Proietti, Veronese"
date: "May 14, 2026"
format:
  beamer:
    theme: Madrid
    colortheme: default
    fonttheme: structurebold
    aspectratio: 43
    toc: false
    slide-level: 2
    header-includes: |
      \usepackage{booktabs}
      \definecolor{darkblue}{RGB}{10, 45, 90}
      \setbeamercolor{frametitle}{bg=darkblue, fg=white}
      \setbeamercolor{title separator}{fg=darkblue}
      \setbeamercolor{progress bar}{fg=darkblue}
      \setbeamerfont{title}{size=\LARGE}
      \setbeamerfont{subtitle}{size=\large}
      \setbeamertemplate{footline}{}
      \setbeamertemplate{navigation symbols}{}
      \setbeamercolor{block title}{bg=darkblue, fg=white}
      \setbeamercolor{block body}{bg=darkblue!10, fg=black}
      \setbeamerfont{title}{size=\LARGE}
      \setbeamerfont{subtitle}{size=\large}
      \setbeamertemplate{footline}{}
      \setbeamertemplate{navigation symbols}{}
execute:
  echo: false
  warning: false
  message: false
---

```{r setup, include=FALSE}
# Installazioni (eseguire solo se necessario)
# install.packages(c("psych","jsonlite","ggplot2","gt","dplyr","tidyr",
#                    "readxl","plm","car","corrplot","lmtest","xtable"))

library(psych)
library(jsonlite)
library(ggplot2)
library(dplyr)
library(tidyr)
library(readxl)
library(gt)
library(plm)
library(car)
library(corrplot)
library(lmtest)

# Tema comune per tutti i grafici
tema <- theme_minimal(base_size = 13) +
  theme(
    axis.text.x  = element_text(angle = 45, hjust = 1),
    legend.position = "bottom",
    legend.title = element_text(size = 10),
    plot.title   = element_blank()   # nessun titolo sulle slide grafici
  )
```

```{r load-data, include=FALSE}
# HDI Sub-Saharan Africa e Mondo
hdi.ssa <- fromJSON("hdr-data.json")[, c(2,8,11)]
names(hdi.ssa)[names(hdi.ssa) == "value"] <- "HDI"
hdi.ssa$year <- as.integer(hdi.ssa$year)
hdi.ssa$HDI  <- as.numeric(hdi.ssa$HDI)

hdi.w <- fromJSON("hdi.world.json")[, c(2,8,11)]
names(hdi.w)[names(hdi.w) == "value"] <- "HDI"
hdi.w$year <- as.integer(hdi.w$year)
hdi.w$HDI  <- as.numeric(hdi.w$HDI)

hdi <- rbind(hdi.ssa, hdi.w)

# HDI paesi
hdi.sen <- fromJSON("hdi.sen.json")[, c(2,8,11)]
hdi.nga <- fromJSON("hdi.NGA.json")[, c(2,8,11)]
hdi.gha <- fromJSON("hdi.gha.json")[, c(2,8,11)]
hdi.zaf <- fromJSON("hdi.zaf.json")[, c(2,8,11)]

for (d in c("hdi.sen","hdi.nga","hdi.gha","hdi.zaf")) {
  tmp <- get(d)
  names(tmp)[names(tmp) == "value"] <- "HDI"
  tmp$year <- as.integer(tmp$year)
  tmp$HDI  <- as.numeric(tmp$HDI)
  assign(d, tmp)
}

hdi_3 <- rbind(hdi.nga, hdi.gha, hdi.sen, hdi.zaf, hdi.ssa)

# GDP
gdp <- read_excel("gdp.xlsx")
gdp <- gdp[c(1:5), c(-1,-2,-4)]
if ("Country Name" %in% names(gdp)) names(gdp)[names(gdp) == "Country Name"] <- "Country.Name"
gdp[,-1] <- lapply(gdp[,-1], function(x) as.numeric(as.character(x)))
gdp_long <- gdp %>% pivot_longer(-Country.Name, names_to="year", values_to="gdp")
gdp_long$year <- as.integer(sub("\\[.*","",gdp_long$year))

# Fertilità
fert <- read_excel("fert.xlsx")
fert <- fert[c(1:4), c(-2,-3,-4)]
if ("Country Name" %in% names(fert)) names(fert)[names(fert) == "Country Name"] <- "Country.Name"
fert[,-1] <- lapply(fert[,-1], function(x) as.numeric(as.character(x)))
fert_long <- fert %>% pivot_longer(-Country.Name, names_to="year", values_to="Fertility")
fert_long$year <- as.integer(sub("\\[.*","",fert_long$year))

# Acqua
wat <- read_excel("Acqua.xlsx")
wat <- wat[c(1:4), c(-2,-3,-4)]
wat <- wat[, c(1, 12:ncol(wat))]
if ("Country Name" %in% names(wat)) names(wat)[names(wat) == "Country Name"] <- "Country.Name"
wat[,-1] <- lapply(wat[,-1], function(x) as.numeric(as.character(x)))
wat_long <- wat %>% pivot_longer(-Country.Name, names_to="year", values_to="Acqua")
wat_long$year <- as.integer(sub("\\[.*","",wat_long$year))

# Mortalità
mort <- read_excel("tasso di mort.xlsx")
mort <- mort[c(1:8), c(-2,-3,-4)]
if ("Country Name" %in% names(mort)) names(mort)[names(mort) == "Country Name"] <- "Country.Name"
mort[,-1] <- lapply(mort[,-1], function(x) as.numeric(as.character(x)))
mort_long <- mort %>% pivot_longer(-Country.Name, names_to="year", values_to="Mortality")
mort_long$year <- as.integer(sub("\\[.*","",mort_long$year))
mort_final <- mort_long %>% group_by(Country.Name, year) %>%
  summarise(Mortality = mean(Mortality, na.rm=TRUE), .groups="drop")

# Elettricità
elet <- read_excel("elet.xlsx")
elet <- elet[c(1:4), c(-2,-3,-4)]
elet <- elet[, c(1, 8:ncol(elet))]
if ("Country Name" %in% names(elet)) names(elet)[names(elet) == "Country Name"] <- "Country.Name"
elet[,-1] <- lapply(elet[,-1], function(x) as.numeric(as.character(x)))
elet_long <- elet %>% pivot_longer(-Country.Name, names_to="year", values_to="Electricity")
elet_long$year <- as.integer(sub("\\[.*","",elet_long$year))

# Popolazione
pop <- read_excel("pop.xlsx")
pop <- pop[c(1:4), c(-2,-3,-4)]
if ("Country Name" %in% names(pop)) names(pop)[names(pop) == "Country Name"] <- "Country.Name"
pop[,-1] <- lapply(pop[,-1], function(x) as.numeric(as.character(x)))
pop_long <- pop %>% pivot_longer(-Country.Name, names_to="year", values_to="Population")
pop_long$year <- as.integer(sub("\\[.*","",pop_long$year))

# Investimenti stranieri
invst <- read_excel("investimenti stranieri.xlsx")
invst <- invst[c(1:4), c(-2,-3,-4)]
if ("Country Name" %in% names(invst)) names(invst)[names(invst) == "Country Name"] <- "Country.Name"
invst[,-1] <- lapply(invst[,-1], function(x) as.numeric(as.character(x)))
invst_long <- invst %>% pivot_longer(-Country.Name, names_to="year", values_to="Investimenti_Stranieri")
invst_long$year <- as.integer(sub("\\[.*","",invst_long$year))
```

```{r build-dataset, include=FALSE}
# Costruzione dataset finale per paese
slice_country <- function(df, idx) df[idx, ]

mort.gha <- slice_country(mort_final, 1:34)
mort.nga <- slice_country(mort_final, 35:68)
mort.sen <- slice_country(mort_final, 69:102)
mort.zaf <- slice_country(mort_final, 103:136)

elet.gha <- slice_country(elet_long, 1:28)
elet.nga <- slice_country(elet_long, 57:84)
elet.sen <- slice_country(elet_long, 85:112)
elet.zaf <- slice_country(elet_long, 29:56)

gdp.gha <- slice_country(gdp_long, 1:34)
gdp.nga <- slice_country(gdp_long, 35:68)
gdp.sen <- slice_country(gdp_long, 69:102)
gdp.zaf <- slice_country(gdp_long, 103:136)

invst.gha <- slice_country(invst_long, 1:34)
invst.nga <- slice_country(invst_long, 35:68)
invst.sen <- slice_country(invst_long, 69:102)
invst.zaf <- slice_country(invst_long, 103:136)

pop.gha <- slice_country(pop_long, 35:68)
pop.nga <- slice_country(pop_long, 103:136)
pop.sen <- slice_country(pop_long, 1:34)
pop.zaf <- slice_country(pop_long, 69:102)

wat.gha <- slice_country(wat_long, 25:48)
wat.nga <- slice_country(wat_long, 1:24)
wat.sen <- slice_country(wat_long, 49:72)
wat.zaf <- slice_country(wat_long, 73:96)

fert.gha <- slice_country(fert_long, 35:68)
fert.nga <- slice_country(fert_long, 69:102)
fert.sen <- slice_country(fert_long, 1:34)
fert.zaf <- slice_country(fert_long, 103:136)

merge_country <- function(hdi_df, mort_df, elet_df, fert_df,
                           gdp_df, pop_df, wat_df, invst_df) {
  Reduce(function(x,y) merge(x, y, by="year"),
    list(hdi_df,
         mort_df[,c(2,3)], elet_df[,c(2,3)], fert_df[,c(2,3)],
         gdp_df[,c(2,3)],  pop_df[,c(2,3)],  wat_df[,c(2,3)],
         invst_df[,c(2,3)]))
}

gha  <- merge_country(hdi.gha, mort.gha, elet.gha, fert.gha, gdp.gha, pop.gha, wat.gha, invst.gha)
sen  <- merge_country(hdi.sen, mort.sen, elet.sen, fert.sen, gdp.sen, pop.sen, wat.sen, invst.sen)
nga  <- merge_country(hdi.nga, mort.nga, elet.nga, fert.nga, gdp.nga, pop.nga, wat.nga, invst.nga)
zaf  <- merge_country(hdi.zaf, mort.zaf, elet.zaf, fert.zaf, gdp.zaf, pop.zaf, wat.zaf, invst.zaf)

data <- rbind(gha, sen, nga, zaf)
pdata <- pdata.frame(data, index = c("country", "year"))
```


## Dove eravamo rimasti - HDI e sviluppo umano in Africa Sub-Sahariana
```{r plot-hdi-country1, fig.width=10, fig.height=5.5, out.width="100%"} 
ggplot(hdi_3, aes(x = year, y = HDI, color = country)) +
  geom_line(size = 1.2) +
  labs(
    title = "HDI Nigeria, Ghana, Senegal, Sudafrica",
    x = "Anno",
    y = "HDI",
    color = "Paese"
  ) +
  scale_x_continuous(breaks = seq(1990, 2023, by = 5)) +
  scale_y_continuous(breaks = seq(0.4, 0.8, by = 0.05)) +
  theme_minimal() +
  theme(axis.text.x = element_text(angle = 45, hjust = 1)) 
```

## Analisi precedenti - GDP per capita (current US$) nei 4 paesi
```{r plot-gdp-country, fig.width=10, fig.height=5.5, out.width="100%"}
ggplot(gdp_long, aes(x = year, y = gdp, color = Country.Name)) +
  geom_line(size = 1.2) +
  labs(
    title = "GDP per capita (current US$)",
    x = "Anno",
    y = "GDP per capita (current US$)",
    color = "Paese"
  ) +
  theme_minimal()
```


## Obiettivi dell'analisi

:::::: {.columns}
::: {.column width="45%"}
\begin{block}{Fase 1: HDI globale}
Confrontare l'andamento dell'\textbf{Indice di Sviluppo Umano (HDI)} nell'Africa Sub-Sahariana rispetto al resto del mondo (1990--2023)
\end{block}
:::

\vspace{0.5cm}

::: {.column width="45%"}
\begin{block}{Fase 2: Confronto tra paesi}
Analizzare le differenze tra \textbf{Nigeria, Ghana, Senegal e Sudafrica} su indicatori chiave: PIL, fertilità, acqua, elettricità, mortalità
\end{block}
:::
::::::

## Domande di ricerca

:::::: {.columns}
::: {.column width="45%"}
\begin{block}{Domanda 1: Determinanti dell'HDI}
La crescita economica si traduce in miglioramenti dell'HDI? Quali sono i determinanti più influenti?
\end{block}
:::

\vspace{0.5cm}

::: {.column width="45%"}
\begin{block}{Domanda 2: Shock globali}
Qual è stato l'impatto delle crisi globali (2008, COVID-19) sull'HDI nei paesi analizzati? Esistono differenze significative nella resilienza tra i paesi?
\end{block}
:::
::::::

\vspace{0.5em}
\textit{Dati: UNDP Human Development Report, World Bank Open Data}


## Studio preliminare: Matrice di Correlazione

:::::: {.columns}
::: {.column width="50%"}
```{r plot-corrplot-slide, fig.width=4, fig.height=4, out.width="100%"}
vars <- data[, c("Mortality","Electricity","Fertility","gdp",
                 "Population","Acqua","Investimenti_Stranieri")]
cor_matrix <- cor(vars, use = "complete.obs")
corrplot(cor_matrix, method="color", type="upper",
         tl.cex=0.7, tl.col="black",
         addCoef.col="black", number.cex=0.55,
         col=colorRampPalette(c("#C0392B","white","#0A2D5A"))(200))
```
:::
::: {.column width="50%"}
\small
\textbf{Osservazioni chiave:}
\begin{itemize}
  \item Forte correlazione tra HDI e Mortalità (--0.85).
  \item Elevata collinearità tra PIL, Acqua ed Elettricità.
  \item \textbf{Nota sul VIF:} La mortalità funge da ``proxy'' delle altre variabili, rendendo il VIF matematicamente esplosivo ma economicamente ridondante.
\end{itemize}
:::
::::::

## Modelli econometrici: Strategia di stima

\begin{block}{Modello 1 - Effetti fissi con interazioni PLM}
Controlla per eterogeneità non osservata stabile nel tempo
\end{block}

\vspace{0.4em}

\begin{itemize}
  \item \textbf{Interazioni variabile $\times$ paese} — slope eterogenei: ogni paese reagisce diversamente ai regressori
  \item \textbf{Errori standard robusti (HC1)} — correggono per eteroschedasticità
  \item Variabili incluse: mortalità, elettricità, fertilità, $\log(\text{GDP})$, accesso all'acqua, FDI
\end{itemize}

\vspace{0.4em}

\begin{block}{Modello 2}
Aggiunta di dummy crisi: \textit{crisi finanziaria 2008--09} e \textit{COVID-19 2020--21}
\end{block}


## Modello 1 — Effetti fissi con interazioni

Il modello \textit{within} stima l'impatto dei regressori sull'HDI:
$$
\text{HDI}_{it} = \alpha_i + \beta_1 \text{Mort}_{it} + \beta_2 \text{Ele}_{it} + \beta_3 \text{Fert}_{it} + \beta_4 \log(\text{GDP})_{it} + \beta_5 \text{Wat}_{it} + \epsilon_{it}
$$ 

\begin{itemize}
  \item \textbf{Variabile Dipendente ($HDI_{it}$)}: Rappresenta l'Indice di Sviluppo Umano osservato per il paese $i$ nell'anno $t$.
  \item $\alpha_i$: Cattura le caratteristiche strutturali di ogni paese che non variano nel tempo (cultura, posizione geografica, istituzioni storiche).
  \item \textbf{Vettore dei Regressori $\beta_j$}: Variabili demografiche (\textit{Mortalità, Fertilità}) e infrastrutturali (\textit{Elettricità, Acqua, PIL}) per individuare l'effetto delle variazioni temporali di ogni regressore sull'HDI all'interno di ciascun paese.
\end{itemize}

## Modello 1 — Effetti fissi con interazioni PLM

\begin{itemize}
  \item \textbf{Logaritmo del PIL ($\log(GDP)$)}: La trasformazione logaritmica permette di interpretare il coefficiente $\beta_4$ come l'elasticità dell'HDI rispetto alla crescita economica.
  \item \textbf{Termine di Errore ($\epsilon_{it}$)}: Cattura le fluttuazioni stocastiche e le componenti non osservate tempo-varianti.
\end{itemize}

\vspace{0.5cm}

\begin{block}{Obiettivo della Stima}
Stimare la significatività statistica e l'intensità di ogni canale di sviluppo a parità degli altri fattori.
\end{block}


## Scelta Metodologica: Lo stimatore Fixed Effects (Within)

\begin{itemize}
  \item \textbf{Differenze strutturali tra paesi} (es. clima, risorse naturali) possono influenzare l'HDI ma non variano nel tempo
  \item \textbf{Eterogeneità non osservata} $\rightarrow$ ogni paese ha un suo "punto di partenza" dell'HDI
  \item \textbf{Intercetta $\alpha_i$ specifica per ogni paese}: cattura le differenze strutturali fisse che influenzano l'HDI
\end{itemize}

## Scelta Metodologica: Lo stimatore Fixed Effects (Within)

\begin{itemize}
  \item \textbf{Analisi delle variazioni Within}: I coefficienti riflettono l'impatto delle variazioni temporali interne a ciascun paese, isolando l'effetto dinamico delle variabili indipendenti
  \item \textbf{Interpretazione interazioni}: i coefficienti stimati delle \textbf{interazioni} riflettono solo l'effetto delle variazioni temporali all'interno di ogni paese
  \item \textbf{Riduzione \textit{omitted variable bias}} $\rightarrow$  stima più accurata del nesso tra PIL, demografia e sviluppo umano (HDI).
\end{itemize}

```{r, include=FALSE}
model <- plm(HDI ~ Mortality*as.factor(country) + Electricity*as.factor(country) + Fertility*as.factor(country) + log(gdp)*as.factor(country) + Acqua*as.factor(country) + Investimenti_Stranieri*as.factor(country),
                   data = pdata, model = "within", vcov = function(x) vcovHC(x, type = "HC1"))
summary(model) |> coef() |> as.data.frame() |> xtable::xtable()
```


## Test di diagnostica - Eteroschedasticità
```{r, echo=TRUE}
library(lmtest)
bptest(model)
```

Il test di Breusch-Pagan non evidenzia la presenza di eteroschedasticità (p-value > 0.05). Tuttavia, considerando la natura panel dei dati e la complessità del modello, si è comunque scelto di utilizzare errori standard robusti HC1.

```{r, include=FALSE}
results <- summary(model) |> coef() |> as.data.frame() 
rownames(results) <- gsub("as.factor\\(country\\)", "", rownames(results))
results <- results[, c(1, 4)]
results <- results %>%
  rename(Coefficient = Estimate, P_value = `Pr(>|t|)`) %>%
  mutate(Significant = case_when(
    P_value < 0.001 ~ "***",
    P_value < 0.01  ~ "**",
    P_value < 0.05  ~ "*",
    P_value < 0.1   ~ ".",
    TRUE            ~ ""
  ))
results_mort <- results[grep("Mortality", rownames(results)), ]
results_elet <- results[grep("Electricity", rownames(results)), ]
results_fert <- results[grep("Fertility", rownames(results)), ] 
results_gdp <- results[grep("gdp", rownames(results)), ]
results_pop <- results[grep("Population", rownames(results)), ]
results_acqua <- results[grep("Acqua", rownames(results)), ]
results_invst <- results[grep("Investimenti_Stranieri", rownames(results)), ]
```

## Coefficienti — Acqua ed Elettricità

```{r}
knitr::kable(rbind(results_acqua, results_elet), 
             digits = 4, booktabs = TRUE, format = "latex",
             col.names = c("Coefficiente", "P-value", "Significativo"))
```

## Coefficienti — Investimenti Stranieri e log(GDP)

```{r, results='asis'}
cat("\\resizebox{\\textwidth}{!}{")

knitr::kable(
  rbind(results_invst, results_gdp),
  digits = 4,
  booktabs = TRUE,
  format = "latex",
  col.names = c("Coefficiente", "P-value", "Significativo")
)

cat("}")
```

## Coefficienti — Fertilità e Mortalità

```{r}
knitr::kable(rbind(results_fert, results_mort), 
             digits = 4, booktabs = TRUE, format = "latex",
             col.names = c("Coefficiente", "P-value", "Significativo"))
```

## Relazione tra reddito e sviluppo umano per paese
```{r plot-gdp-hdi, fig.width=10, fig.height=5.5, out.width="100%"}
palette4 <- c("#0A2D5A","#E07B39","#2C8C4A","#C0392B","#888888")
df <- as.data.frame(pdata)
ggplot(df, aes(x = log(gdp), y = HDI, color = country)) +
  geom_point(alpha = 0.5, size = 1.8) +
  geom_smooth(method = "lm", se = FALSE, size = 1.2) +
  scale_color_manual(values = palette4) +
  labs(x = "log(GDP pro capite)", y = "HDI", color = NULL) +
  tema
```

::: {.block}
{\footnotesize A parità di crescita del reddito, l’impatto sull’HDI varia sensibilmente tra paesi.}
:::


## L'efficienza di trasformazione del reddito (GDP) in HDI

\begin{itemize}
  \item \textbf{Elasticità differenziata}: I \textbf{coefficienti di interazione} rivelano che l'impatto marginale del reddito non è uniforme tra le nazioni.
  \item \textbf{Efficienza di conversione}: Un coefficiente $\log(gdp) \times \text{Paese}$ più elevato indica una maggiore capacità del sistema-paese di tradurre la crescita economica in benessere multidimensionale.
\end{itemize}

Un incremento dell'1% del PIL pro capite produce un aumento di $[\beta_4/100]$ punti di HDI, a parità degli altri regressori.

\begin{block}{Conclusione}
L'elasticità HDI-PIL conferma i rendimenti decrescenti della ricchezza: la crescita monetaria è condizione necessaria ma non sufficiente per il progresso umano.
\end{block}

## Eterogeneità tra paesi: Sudafrica vs Nigeria e Senegal
Le interazioni misurano lo scostamento dalla categoria baseline Ghana. I risultati mostrano differenze significative nell'efficienza di conversione del reddito in sviluppo umano:

\begin{itemize}
  \item \textbf{Sudafrica (Leader)}: Mostra la pendenza più elevata, segnalando un'architettura istituzionale più efficace nel veicolare risorse verso i pilastri dell'HDI.
  \item \textbf{Senegal e Nigeria}: Presentano una crescita "disconnessa" dal progresso sociale, suggerendo la presenza di barriere strutturali o inefficienze allocative nella spesa pubblica.
\end{itemize}


## Le altre variabili: Fertilità, Acqua, Elettricità e Mortalità

\begin{itemize}
  \item Il \textbf{Sudafrica} registra l'HDI più alto tra i quattro paesi; la \textbf{Nigeria} il più basso — nonostante il PIL pro capite più elevato della Nigeria rispetto a Ghana e Senegal in alcuni periodi
  \item Il \textbf{$\log(\text{GDP})$} e la \textbf{fertilità} sono i determinanti con effetti più robusti sull'HDI, ma con pendenze eterogenee per paese
  \item \textbf{L'impatto dei servizi di base}: L'accesso all'acqua emerge come un driver di sviluppo più robusto e immediato rispetto all'elettricità nei modelli stimati.
  \item \textbf{Fertilità}: un coefficiente negativo e significativo indica che un aumento del tasso di fertilità è associato a una diminuzione dell'HDI, probabilmente a causa dell'aumento della dipendenza demografica e della pressione sulle risorse.
\end{itemize}



## Modello 2 — Aggiunta dummy di crisi
Abbiamo testato la resilienza dell'HDI agli shock globali:
$$\text{HDI}_{it} = \dots + \beta_1 D_{2008} + \beta_2 D_{2020} + \epsilon_{it}$$

\begin{itemize}
  \item Le dummy di crisi catturano shock macroeconomici esogeni (2008 e COVID-19)
  \item L’obiettivo è verificare se questi eventi hanno avuto un impatto significativo sull’HDI
  \item Le interazioni per paese permettono di valutare eterogeneità nella risposta agli shock
  \item Risultato atteso: possibile maggiore vulnerabilità nei paesi meno sviluppati
\end{itemize}
```{r, include=FALSE}
data$crisis_2008 <- ifelse(data$year >= 2008 & data$year <= 2009, 1, 0)
data$covid <- ifelse(data$year >= 2020 & data$year <= 2021, 1, 0)

pdata_dummy <- pdata.frame(data, index = c("country", "year"))
model_dummy<- plm(
  HDI ~ Mortality*as.factor(country) + Electricity*as.factor(country) + 
                   Fertility*as.factor(country) + log(gdp)*as.factor(country) + Acqua*as.factor(country) + 
                   Investimenti_Stranieri*as.factor(country) + crisis_2008*as.factor(country) + covid*as.factor(country),
  data = pdata_dummy,
  model = "within"
)
summary(model_dummy) |> coef() |> as.data.frame() |> xtable::xtable()
summary(model_dummy)
```
```{r, include=FALSE}
results_dummy <- summary(model_dummy)$coefficients |> 
  as.data.frame()

colnames(results_dummy) <- c(
  "Coefficient",
  "Std_Error",
  "t_value",
  "P_value"
)

results_dummy <- results_dummy %>%
  select(Coefficient, P_value) %>%
  mutate(Significant = case_when(
    P_value < 0.001 ~ "***",
    P_value < 0.01  ~ "**",
    P_value < 0.05  ~ "*",
    P_value < 0.1   ~ ".",
    TRUE            ~ ""
  ))

results_crisi <- results_dummy[
  grepl("crisis_2008|covid", rownames(results_dummy)),
]
```

## Coefficienti dummy di crisi
```{r, results='asis'}
cat("\\resizebox{\\textwidth}{!}{")

knitr::kable(
  results_crisi,
  digits = 4,
  booktabs = TRUE,
  format = "latex",
  col.names = c("Coefficiente", "P-value", "Sig.")
)

cat("}")
```

## Analisi della resilienza: Shock 2008 e COVID-19
\begin{itemize}
  \item \textbf{Resilienza differenziata}: I paesi con coefficienti negativi significativi per le dummy di crisi mostrano una maggiore vulnerabilità agli shock globali.
  \item \textbf{COVID-19}: La pandemia ha avuto un impatto negativo significativo sull'HDI, con effetti più pronunciati in \textsf{Nigeria}e \textsf{Senegal} rispetto al Sudafrica.
  \item \textbf{Crisi 2008}: L'effetto è meno pronunciato, ma ancora negativo per la Nigeria, suggerendo una maggiore esposizione agli shock finanziari globali.
  \item \textbf{Implicazioni politiche}: Necessità di strategie di mitigazione del rischio e diversificazione economica per aumentare la resilienza agli shock futuri, soprattutto nei paesi più vulnerabili.
\end{itemize}

## Sviluppi futuri e proposte di policy !
\begin{block}{Riforme Istituzionali}
Per i paesi con bassa interazione, la priorità è migliorare la governance, la trasparenza e l'efficienza della spesa pubblica per tradurre meglio la crescita economica in sviluppo umano.
\end{block}

\begin{block}{Protezione sociale e prevenzione economica}
Creazione di fondi di stabilizzazione e reti di sicurezza sociale per proteggere i più vulnerabili durante shock economici, con particolare attenzione a Nigeria e Senegal.
Fondi necessari per investimenti in servizi educativi e sanitari per protezione durante le crisi future. 
\end{block}

## Sviluppi futuri e proposte di policy

\begin{block}{Diversificazione economica}
Ridurre la dipendenza da settori volatili (es. risorse naturali) e promuovere lo sviluppo di industrie manifatturiere e tecnologiche per aumentare la resil ienza economica e migliorare l'HDI a lungo termine.
\end{block}

\begin{block}{Monitoraggio e valutazione continua}
Adottare l'Elasticità sociale del reddito come nuovo KPI per valutare il successo di un goverso oltre alla crescita economica (GDP), con report annuali per monitorare i progressi verso obiettivi di sviluppo umano più inclusivi e sostenibili.
\end{block}


## Limiti della ricerca

\begin{itemize}
  \item Problemi di mancanza di dati e qualità: alcune variabili chiave (es. MPI) presentavano lacune temporali o misurazioni inconsistenti tra paesi, 
  \item Campione ridotto (4 paesi, 34 anni): potere statistico limitato per i test di diagnostica
  \item Possibile \textbf{autocorrelazione seriale} nei residui — stimatori GMM come alternativa
  \item Estendere l'analisi ad altri paesi dell'Africa Sub-Sahariana per una maggiore generalizzabilità
  \item Includere variabili istituzionali (governance, rule of law) come determinanti non economici dell'HDI
\end{itemize}

\vspace{0.5em}
\begin{center}
\textit{Grazie per l'attenzione}
\end{center}
