---
title: "Multipoverty"
author: "Gruppo F"
format: html
---

# CONFRONTO SUB-SAHARAN AFRICA CON IL MONDO

```{r}
install.packages("jsonlite")
library(jsonlite)
hdi.ssa <- fromJSON("hdr-data.json")
hdi.ssa <- hdi.ssa[, c(2,8,11)]
names(hdi.ssa)[names(hdi.ssa) == "value"] <- "HDI"
hdi.ssa$year <- as.integer(hdi.ssa$year)
hdi.ssa$HDI <- as.numeric(hdi.ssa$HDI)

hdi.w <- fromJSON("hdi.world.json")
hdi.w <- hdi.w[, c(2,8,11)]
names(hdi.w)[names(hdi.w) == "value"] <- "HDI"
hdi.w$year <- as.integer(hdi.w$year)
hdi.w$HDI <- as.numeric(hdi.w$HDI)



hdi <- rbind(hdi.ssa, hdi.w)
ggplot(hdi, aes(x = year, y = HDI, color = country)) +
  geom_line(size = 1.2) +
  labs(
    title = "HDI Sub-Saharan Africa vs World",
    x = "Anno",
    y = "HDI",
    color = "Legenda"
  ) +
  scale_x_continuous(breaks = seq(1990, 2023, by = 5)) +
  scale_y_continuous(breaks = seq(0.4, 0.8, by = 0.05)) +
  theme_minimal() +
  theme(axis.text.x = element_text(angle = 45, hjust = 1))
```

# CONFRONTO TRA SUDAFRICA, NIGERIA, GHANA, SENEGAL 

```{r}
#NIGERIA
hdi.nga <- fromJSON("hdi.NGA.json")
hdi.nga <- hdi.nga[, c(2,8,11)]
names(hdi.nga)[names(hdi.nga) == "value"] <- "HDI"
hdi.nga$year <- as.integer(hdi.nga$year)
hdi.nga$HDI <- as.numeric(hdi.nga$HDI)

#GHANA
hdi.gha <- fromJSON("hdi.gha.json")
hdi.gha <- hdi.gha[, c(2,8,11)]
names(hdi.gha)[names(hdi.gha) == "value"] <- "HDI"
hdi.gha$year <- as.integer(hdi.gha$year)
hdi.gha$HDI <- as.numeric(hdi.gha$HDI)

#SENEGAL
hdi.sen <- fromJSON("hdi.sen.json")
hdi.sen <- hdi.sen[, c(2,8,11)]
names(hdi.sen)[names(hdi.sen) == "value"] <- "HDI"
hdi.sen$year <- as.integer(hdi.sen$year)
hdi.sen$HDI <- as.numeric(hdi.sen$HDI)

#SUDAFRICA
#NIGERIA
hdi.nga <- fromJSON("hdi.NGA.json")
hdi.nga <- hdi.nga[, c(2,8,11)]
names(hdi.nga)[names(hdi.nga) == "value"] <- "HDI"
hdi.nga$year <- as.integer(hdi.nga$year)
hdi.nga$HDI <- as.numeric(hdi.nga$HDI)

#GHANA
hdi.gha <- fromJSON("hdi.gha.json")
hdi.gha <- hdi.gha[, c(2,8,11)]
names(hdi.gha)[names(hdi.gha) == "value"] <- "HDI"
hdi.gha$year <- as.integer(hdi.gha$year)
hdi.gha$HDI <- as.numeric(hdi.gha$HDI)

#SENEGAL
hdi.zaf <- fromJSON("hdi.zaf.json")
hdi.zaf <- hdi.zaf[, c(2,8,11)]
names(hdi.zaf)[names(hdi.zaf) == "value"] <- "HDI"
hdi.zaf$year <- as.integer(hdi.zaf$year)
hdi.zaf$HDI <- as.numeric(hdi.zaf$HDI)

#GRAFICO 3 paesi a confronto
hdi_3 <- rbind(hdi.nga, hdi.gha, hdi.sen, hdi.zaf, hdi.ssa)
ggplot(hdi_3, aes(x = year, y = HDI, color = country)) +
  geom_line(size = 1.2) +
  labs(
    title = "HDI Nigeria, Ghana, Senegal, Sudafrica",
    x = "Anno",
    y = "HDI",
    color = "Paese"
  ) +
  scale_x_continuous(breaks = seq(1990, 2023, by = 5)) +
  scale_y_continuous(breaks = seq(0.4, 0.8, by = 0.05)) +
  theme_minimal() +
  theme(axis.text.x = element_text(angle = 45, hjust = 1))  

```


## GDP PER CAPITA per i 4 paesi a confronto
```{r}
install.packages("readxl")
library(readxl)
library(tidyr)
library(dplyr)
gdp <- read_excel("gdp.xlsx")
gdp <- gdp[c(1:5),c(-1,-2,-4)]

names(gdp)
if ("Country Name" %in% names(gdp)) {
  names(gdp)[names(gdp) == "Country Name"] <- "Country.Name"
}

gdp[ , -1] <- lapply(gdp[ , -1], function(x) as.numeric(as.character(x)))
gdp_long <- gdp %>%
  pivot_longer(
    cols = -Country.Name,
    names_to = "year",
    values_to = "gdp"
  )
gdp_long$year <- as.integer(sub("\\[.*", "", gdp_long$year))



ggplot(gdp_long, aes(x = year, y = gdp, color = Country.Name)) +
  geom_line(size = 1.2) +
  labs(
    title = "GDP per capita (current US$)",
    x = "Anno",
    y = "GDP per capita (current US$)",
    color = "Paese"
  ) +
  theme_minimal()
```

# FERTILITÀ
```{r}
fert <- read_excel ("fert.xlsx")
fert <- fert[c(1:4),c(-2,-3,-4)]
names(fert)
if ("Country Name" %in% names(fert)) {
  names(fert)[names(fert) == "Country Name"] <- "Country.Name"
}

fert[ , -1] <- lapply(fert[ , -1], function(x) as.numeric(as.character(x)))
fert_long <- fert %>%
  pivot_longer(
    cols = -Country.Name,
    names_to = "year",
    values_to = "Fertility"
  )
fert_long$year <- as.integer(sub("\\[.*", "", fert_long$year))

ggplot(fert_long, aes(x = year, y = Fertility, color = Country.Name)) +
  geom_line(size = 1.2) +
  labs(
    title = "Fertility rate",
    x = "Anno",
    y = "Fertility rate",
    color = "Paese"
  ) +
  theme_minimal()
```


# ACQUA
```{r}
wat <- read_excel ("Acqua.xlsx")
wat <- wat[c(1:4),c(-2,-3,-4)]
wat <- wat[,c(1,12:ncol(wat))]
names(wat)
if ("Country Name" %in% names(wat)) {
  names(wat)[names(wat) == "Country Name"] <- "Country.Name"
}

wat[ , -1] <- lapply(wat[ , -1], function(x) as.numeric(as.character(x)))
wat_long <- wat %>%
  pivot_longer(
    cols = -Country.Name,
    names_to = "year",
    values_to = "Acqua"
  )
wat_long$year <- as.integer(sub("\\[.*", "", wat_long$year))

ggplot(wat_long, aes(x = year, y = Acqua, color = Country.Name)) +
  geom_line(size = 1.2) +
  labs(
    title = "Acqua",
    x = "Anno",
    y = "Acqua",
    color = "Paese"
  ) +
  theme_minimal()
```

# TASSO DI MORTALITÀ - sbagliato
```{r}
mort <- read_excel ("tasso di mort.xlsx")
mort <- mort[c(1:8),c(-2,-3,-4)]
library(dplyr)

names(mort)
if ("Country Name" %in% names(mort)) {
  names(mort)[names(mort) == "Country Name"] <- "Country.Name"
}

mort[ , -1] <- lapply(mort[ , -1], function(x) as.numeric(as.character(x)))

mort_long <- mort %>%
  pivot_longer(cols = -Country.Name, names_to = "year", values_to = "Mortality")

mort_long$year <- as.integer(sub("\\[.*", "", mort_long$year))

mort_final <- mort_long %>%
  group_by(Country.Name, year) %>%
  summarise(Mortality = mean(Mortality, na.rm = TRUE))

ggplot(mort_final, aes(x = year, y = Mortality, color = Country.Name)) +
  geom_line(size = 1.2) +
  labs(
    title = "Tasso di mortalità",
    x = "Anno",
    y = "Tasso di mortalità",
    color = "Paese"
  ) +
  theme_minimal()

```

# POPOLAZIONE
```{r}

```

# ELETTRICITÀ
# INVESTIMENTI STRANIERI





fakjnfoqnfonfoqnfoqejnfqoenfoqefeoq









































```{r}
library(jsonlite)

# Carica i dati dal CSV
df <- read.csv("https://ourworldindata.org/grapher/multidimensional-poverty-index-mpi-hot.csv?v=1&csvType=full&useColumnShortNames=true")

# Carica i metadati dal JSON
metadata <- fromJSON("https://ourworldindata.org/grapher/multidimensional-poverty-index-mpi-hot.metadata.json?v=1&csvType=full&useColumnShortNames=true")

dfGH <- df[c(76,77,78,79,80),]
dfNGA <- df[c(165,166,167,168),]
dfSEN <- df[c(193,194,195,196),]

#GHANA
dfGH <- dfGH[order(dfGH$year), ]
anni_completi_GH <- seq(min(dfGH$year), max(dfGH$year), by = 1)
val_interp_GH <- approx(
  x = dfGH$year,
  y = dfGH$mpi,
  xout = anni_completi_GH
)
df_interp_GH <- data.frame(
  year = val_interp_GH$x,
  mpi = val_interp_GH$y
)

#NIGERIA
dfNGA <- dfNGA[order(dfNGA$year), ]
anni_completi_NGA <- seq(min(dfNGA$year), max(dfNGA$year), by = 1)
val_interp_NGA <- approx(
  x = dfNGA$year,
  y = dfNGA$mpi,
  xout = anni_completi_NGA
)
df_interp_NGA <- data.frame(
  year = val_interp_NGA$x,
  mpi = val_interp_NGA$y
)

#SENEGAL
dfSEN <- dfSEN[order(dfSEN$year), ]
anni_completi_SEN <- seq(min(dfSEN$year), max(dfSEN$year), by = 1)
val_interp_SEN <- approx(
  x = dfSEN$year,
  y = dfSEN$mpi,
  xout = anni_completi_SEN
)
df_interp_SEN <- data.frame(
  year = val_interp_SEN$x,
  mpi = val_interp_SEN$y
)
```


#Da capire se va inserite delle tabelle prima dei grafici, oppure se è meglio inserire solo i grafici con i dati interpolati.


#MPI interpolato annualmente per Ghana, Nigeria e Senegal (2013-2021)

```{r}
#Grafico 3 paesi a confronto (anche anni diversi)
df_interp_GH$country <- "Ghana"
df_interp_NGA$country <- "Nigeria"
df_interp_SEN$country <- "Senegal"
df_final <- rbind(df_interp_GH, df_interp_NGA, df_interp_SEN)
library(ggplot2)

ggplot(df_final, aes(x = year, y = mpi, color = country)) +
  geom_line(size = 1.2) +
  labs(
    title = "Confronto MPI (interpolato annualmente)",
    x = "Anno",
    y = "MPI",
    color = "Paese"
  ) +
  theme_minimal()


#Grafico 3 paesi a confronto (2013-2021)
df_interp_GH_F <- df_interp_GH[c(6:14),]
df_interp_SEN_F <- df_interp_SEN[c(4:12),]
df_interp_NGA_F <- df_interp_NGA[,]


df_interp_GH_F$country <- "Ghana"
df_interp_NGA_F$country <- "Nigeria"
df_interp_SEN_F$country <- "Senegal"
df_final_F <- rbind(df_interp_GH_F, df_interp_NGA_F, df_interp_SEN_F)
library(ggplot2)
ggplot(df_final_F, aes(x = year, y = mpi, color = country)) +
  geom_line(size = 1.2) +
  labs(
    title = "Confronto MPI (interpolato annualmente) 2013-2021",
    x = "Anno",
    y = "MPI",
    color = "Paese"
  ) +
    theme_minimal()
```

# ELETTRICITÀ

```{r}
#ELETTRICITÀ
df_ele <- read.csv("elet.csv")
df_ele <- df_ele[c(1:3),c(-2,-3,-4)]

library(tidyr)

df_ele_long <- pivot_longer(
  df_ele,
  cols = -Country.Name,   # tutte le colonne tranne il paese
  names_to = "year",
  values_to = "value"
)

df_ele_long$year <- as.numeric(sub("X(\\d{4}).*", "\\1", df_ele_long$year))
df_ele_GH <- df_ele_long[c(1:9),]
df_ele_NGA <- df_ele_long[c(10:18),]
df_ele_SEN <- df_ele_long[c(19:27),]


#Grafico 3 paesi - elettricità

df_ele_final <- rbind(df_ele_GH, df_ele_NGA, df_ele_SEN)

library(ggplot2)
ggplot(df_ele_long, aes(x = year, y = value, color = Country.Name)) +
  geom_line(size = 1.2) +
  labs(
    title = "Access to electricity (% of population) 2013-2021",
    x = "Anno",
    y = "% of population",
    color = "Paese"
  ) +
  theme_minimal()
```

# EDUCATION
```{r}
#Average years of schooling among adult above 25
df_edu <- read.csv ("edu.csv")
ggplot(df_edu, aes(x = Year, y = Both.genders, color = Entity)) +
  geom_line(size = 1.2) +
  labs(
    title = "Average years of schooling among adult above 25 2013-2021",
    x = "Anno",
    y = "Average years",
    color = "Paese"
  ) +
  theme_minimal()
```